【裁判字號】    99,竹簡,266
【裁判日期】    990816
【裁判案由】    返還消費借貸款
【裁判全文】
臺灣新竹地方法院民事簡易判決         99年度竹簡字第266號
原      告  台灣土地銀行股份有限公司
法定代理人  己○○
訴訟代理人  甲○○
            乙○○
            丁○○
被      告  戊○○
訴訟代理人  丙○○
上列當事人間請求返還消費借貸款事件，本院於民國99年8月6日
辯論終結，判決如下：
    主  文
被告應給付原告新臺幣拾貳萬柒仟陸佰柒拾柒元，及如附表所
示之利息及違約金。
訴訟費用新臺幣仟伍佰拾元由被告負擔。
本判決得假執行。但被告以新臺幣拾貳萬柒仟陸佰柒拾柒元為
原告預供擔保，得免為假執行。
    事實及理由
一、原告主張：
(一)被告分別於民國94年2月3日（原告誤繕為94年2月17日）、
    94年2月16日、94年2月5日向原告申辦信用卡、現金卡
    、綜合消費借貸，並分別簽署康鉑晶片卡申請書，約定
    依「信用卡約定條款」核給信用卡使用，信用額度新臺幣（
    下同）10萬元，並有關於循環信用利率、利息與違約金之計
    算以及視為到期之約定等；簽署「春嬌志明現金卡申請書
    暨融資契約書」核給現金卡使用，額度為5萬元，並有關於
    利率、利息與違約金之計算以及視為到期之約定等；簽立
    「綜合消費放款借據」向原告借得50萬元，並有關於利息、
    違約金之計算以及視為到期之約定等。
(二)嗣被告於98年1月起無力清償債務，依消費者債務清理條例
    （下稱消債條例）第151條規定向債權銀行申請債務協商通
    過，簽署「前置協商機制協議書」（下稱系爭協議書）並經
    臺灣臺北地方法院以98年度消債核字第5000號民事裁定認可
    債務清償方案，惟被告又於99年2月9日毀諾，依系爭協議書
    第4條規定，所有協議書內之優惠條件取消，未到期部分之
    債務視為全部到期，各無擔保債權金融機構得回復原契約條
    件（包括依原契約內容計算利率及違約金等）繼續對被告訴
    追，依據上開各契約內容，被告尚積欠如附表所示之本金、
    利息及違約金，請求如數給付，並聲明如主文第一項。
二、被告答辯則以：
(一)被告前於97年12月間依消債條例第151條第1項規定，以書面
    向最大債權金融機構即中國信託商業銀行申請並成立債務協
    商，於98年2月20日簽訂系爭協議書，約定自98年3月10日起
    ，分180期、0利率，每月清償10,000元至全部清償為止，並
    經臺灣臺北地方法院以98年度消債核字第5000號裁定認可。
    依消債條例第152條第4項規定「債務清償方案經法院裁定認
    可後，得為執行名義」，若原告認為被告未依約繳納協商款
    ，可直接以裁定書為執行名義聲請強制執行，本件請求標的
    為確定判決效力所及，被告就同一標的重複為本件支付命令
    之聲請，違反一事不再理原則，應予駁回。
(二)其次，系爭協議書係依中華民國銀行公會所發布「法院外前
    置協商機制」及消債條例第151條至第154條辦理，其性質屬
    民法上之和解契約。兩造分別於94年2月7日簽訂信用卡約
    定條款，還款條件為「按月於每月繳款截止日全數清償簽帳
    款獲繳付最低應繳金額，未清償之簽帳款另按利率17.99％
    計息，未於每月繳款截止日全數清償簽帳款或繳付最低應繳
    金額時，除按上開利率計息外，按循環信用利息10％計算之
    違約金」；94年2月16日簽訂融資契約書，還款條件為「
    自94年2月16日起至95年2月16日止為期1年，期滿30日前，
    如立約人不為反對續約之意思表示並經貴行審核同意者，除
    願依貴行當時核定之利率計息外，餘皆依同內容繼續延長1
    黏，不另換約，其後每年屆期時亦同，及分期按月於每月19
    日清償本息，利率12.99％（採固定利率），遲延給付本金
    或利息時，除按上開利率計息外，逾期6個月以內者，按上
    開利率10％，超過6個月者，按上開利率20％計算之違約金
    」；94年2月5日簽訂綜合消費放款借據，還款條件為「自
    94年2月5日起至101年2月5日止，分期按月於每月5日清償本
    息，利率2.78％（採機動利率），遲延給付本金或利息時，
    除按上開利率計息外，逾期6個月以內者，按上開利率10％
    ，超過6個月者，按上開利率20％計算之違約金」；被告又
    於98年2月20日與中國信託商業銀行成立協商，簽訂系爭協
    議書，還款條件改為「自98年3月10日起，分180期、0利率
    ，每月清償10,000元至全部清償為止」，自應認兩造同意依
    協議書之還款條件互相讓步，以終止兩造間原借款債務之爭
    執，係爭協議書即屬民法上之和解契約，原告即應遵循，又
    和解係當事人互相讓步而成立，和解之後任一方所受之不利
    益均屬其讓步之結果，不能據為撤銷之理由，即和解契約合
    法成立後，當事人均應受該契約之拘束，縱使任一方因而受
    不利益之結果，亦不得事後翻異，更就和解前之法律關係再
    行主張，最高法院19年上字第1964號著有判例。因此，原告
    以被告於上開時間分別簽訂信用卡約定條款、融資契約書、
    綜合消費放款借據為主張之依據，顯無理由。另系爭協議書
    屬定型化契約，其中第4條約定「甲方未依本協議書清償者
    ，除本協議書第8條約定外，其餘約定自違約日起失去效力
    （亦即所有優惠條件取消）」等語，依據消費者保護法第11
    條第2項規定「定型化契約條款如有疑義時，應為有利於消
    費者之解釋」，應該以消費者之角度為有利於消費者之解釋
    ，另消費者保護法第12條第1項規定「定型化契約中之條款
    違反誠信原則，對消費者顯失公平者，無效」、其施行細則
    第14條第3款規定「消費者違約時，應負擔顯不相當之賠償
    責任者」，系爭協議書第4條使被告負擔不相當之利息跟違
    約金責任，因此，系爭協議書第4條之約定，應推定為顯失
    公平而屬無效，被告自不受該條款之拘束。
(三)並聲明：駁回原告之訴及假執行之聲請、如受不利益判決，
    願供擔保請准宣告免為假執行。
三、得心證之理由：
(一)原告主張之事實，業據其提出康鉑晶片卡申請書、國際信用
    卡約定條款、春嬌志明現金卡申請書暨融資契約書、綜合消
    費放款借據、系爭協議書、臺灣臺北地方法院98年度消債核
    字第5000號民事裁定、放款客戶歷史交易明細查詢等文件為
    佐，且被告亦不否認有與原告分別簽訂上開契約，申請信用
    卡、現金卡及借貸款項使用，又於成立債務協商之後毀諾等
    情，應堪信為真實。
(二)被告雖辯稱：系爭協議書經法院裁定認可，已得為執行名義
    ，原告本件請求係違反一事不再理原則；系爭協議書第4條
    約定違反誠信原則顯失公平，應屬無效；和解契約成立後，
    縱一方受有不利益，亦不得據為撤銷之理由或事後翻異，更
    就和解前之法律關係再行主張云云。惟查：
  1.按「債務清償方案經法院裁定認可後，得為執行名義」，消
    債條例第152條第4項定有明文，其立法理由謂：「債務人與
    債權人成立協商，其性質為私法上之和解，法院就協商成立
    之債務清償方案予以認可，僅係賦與其執行力，非該等法律
    行為之成立要件；為避免程序浪費，並提高債權人參與協商
    之意願，債務清償方案經法院裁定認可後，為便於債權人行
    使債權，宜賦與執行力」等語，可知立法者係為了便於債權
    人行使債權、提高債權人參與協商之意願，而賦予經法院裁
    定認可後之債務清償方案具備「執行力」爾，並未另外賦予
    該債務清償方案具備與確定判決同等效果之「既判力」（如
    民事訴訟法第380條明定訴訟上和解「與確定判決有同一之
    效力」，而第380條之1則規定當事人就未聲明之事項或第三
    人參加和解成立者「得為執行名義」，兩者之用語、立意顯
    有不同，前者所指為「既判力」，後者則為「執行力」，而
    債清條例第152條第4項係採「得為執行名義」之用語，顯示
    立法者僅賦予該經法院裁定認可之債務清償方案有「執行力
    」而已，尚不具備「既判力」）。系爭協議書雖經臺灣臺北
    地方法院以98年度消債核字第5000號民事裁定認可在案，但
    僅具有執行力，得由原告持系爭協議書為執行名義聲請對被
    告強制執行，而未具備既判力，亦即，並無一「與確定判決
    有同一效力之前案」存在，則原告提起本件支付命令之聲請
    ，並因被告於法定期間內異議而視為起訴，並未違反一事不
    再理原則。
  2.次按「定型化契約中之條款違反誠信原則，對消費者顯失公
    平者，無效。定型化契約中之條款有下列情形之一者，推定
    其顯失公平：一、違反平等互惠原則者。二、條款與其所排
    除不予適用之任意規定之立法意旨顯相矛盾者。三、契約之
    主要權利或義務，因受條款之限制，致契約之目的難以達成
    者」；「定型化契約條款，有下列情事之一者，為違反平等
    互惠原則：一、當事人間之給付與對待給付顯不相當者。二
    、消費者應負擔非其所能控制之危險者。三、消費者違約時
    ，應負擔顯不相當之賠償責任者。四、其他顯有不利於消費
    者之情形者」，消費者保護法第12條、施行細則第14條已有
    明定。本件被告認系爭協議書第4條使其負擔不相當之利息
    及違約金責任，故違反誠信原則、顯失公平而無效云云，然
    而，被告依據債清條例第151條第1項規定，與最大債權金融
    機構中國信託商業銀行成立協商債務清償方案，就過去對全
    部金融機構債權人之債務得以獲得較優惠之清償方式，即分
    180期、享受0利率之分期付款，此係金融機構債權人就其原
    本得請求之利息、違約金債權與期限利益等有所退讓，使被
    告得以獲得喘息空間，能夠完成全部債務之清償，對於雙方
    均屬有利。系爭協議書第4條係約定「甲方（即被告）未依
    本協議書清償者，除本協議書第8條約定外，其餘約定自違
    約日起失去效力（亦即所有優惠條件取消），未到期部分之
    債務視為全部到期，乙方（即原告）並得回復依各債權金融
    機構之原契約條件（包括但不限於現欠債權金額係依民法第
    323條規定計算之金額、利率及違約金之計算依原契約內容
    等）繼續對甲方訴追」等語，有系爭協議書在卷可憑，申言
    之，兩造間原於94年2月所簽訂之信用卡、現金卡、放款借
    據等契約條件，在系爭協議書成立生效後，係處於「暫時中
    止」（而非「終止」）之狀態，另一方面，該條文之約定，
    係為促使被告恪守該協商成立之債務清償方案，同時保障金
    融機構債權人之原有權利而設，縱然被告事後毀諾，未依照
    協商內容履行分期付款，依該條文約定，亦僅係被告不得再
    享有系爭協議書所定優惠條件，原告並得請求回復兩造未簽
    訂系爭協議書前之契約內容，對被告而言，並非屬「額外增
    加」之負擔，且被告既已享有以長時間分期、0利率之清償
    債務之機會，卻又毀諾未依協商內容履行，原告因此主張回
    復兩造原先約定之契約條件，尚無何違反誠信原則或前揭條
    文所示顯失公平之情事。至於被告另辯稱：因為系爭協議書
    第4條會造成其額外負擔，該定型化契約條款有疑義，應為
    有利於消費者之解釋云云，系爭協議書第4條並未造成被告
    「額外」之負擔，已如前述，且縱然該約定回復原契約條件
    使被告負擔增加，亦與該條款是否有疑義無關。另被告提出
    之本院99年度司消債核字第1348號裁定謂「債務人與全體債
    權人於99年7月20日協商成立..之債務清償方案內容..第4點
    關於『債權人得回復依各債權金融機構之原契約條件繼續對
    債務人訴追』部分，並非約定債權人得為強制執行意旨，且
    其內容未具體明確，不得逕為執行名義..不在認可之列」等
    語，係因該約定內容（如系爭協議書第4條）未具體明確，
    無從逕為執行名義而不予認可，尚不得因此即謂類似該約定
    內容之協商條款均屬違反誠信原則或顯失公平。是被告辯稱
    系爭協議書第4條違反誠信原則、顯失公平而無效云云，不
    足採信。
  3.被告另援引最高法院19年上字第1964號判例抗辯原告不得在
    系爭協議書成立生效後，又主張回復兩造原先之契約條件，
    惟該判例之基礎事實是否與本件相同而適於援用？已有疑問
    ，且系爭協議書第4條之約定亦屬兩造和解契約內容之一，
    為兩造所應遵守，又如被告所自承，系爭協議書既為兩造相
    互讓步而成立，縱然該約定對被告有若干不利益，亦屬其讓
    步之結果，被告應不得引此不利益而事後翻異，否認該約定
    之效力。在系爭協議書第4條內容並未違反誠信原則或顯失
    公平之情形下，被告抗辯原告不得回復兩造原契約條件而為
    本件請求云云，亦不足取。
(三)按稱消費借貸者，謂當事人一方移轉金錢或其他代替物之所
    有權於他方，而約定他方以種類、品質、數量相同之物返還
    之契約；借用人應於約定期限內，返還與借用物種類、品質
    、數量相同之物，民法第474條第1項、第478條前段分別定
    有明文。兩造間確實存在信用卡、現金卡及消費放款等消費
    借貸關係，被告於前置協商成立後，未依協議內容履行，原
    告主張回復兩造間原契約條件而請求被告清償積欠之本金及
    按原約定利率計算之利息暨違約金，為有理由，應予准許。
四、本件係依民事訴訟法第427條第1項適用簡易訴訟程序所為原
    告勝訴之判決，爰依職權宣告假執行。被告陳明願供擔保請
    准宣告免為假執行，核無不合，爰酌定相當金額併予宣告之
    。另依民事訴訟法第87條第1項於判決時諭知訴訟費用額為
    3,530元（裁判費）。
五、據上論結，本件原告之訴為有理由，依民事訴訟法第436條
    第2項、第78條、第389條第1項第3款、第392條第2項、第87
    條第1項，判決如主文。
中    華    民    國    99    年    8     月    16    日
                  新竹簡易庭    法    官  梁智賢
以上正本係照原本作成。
如對本判決上訴，應於判決送達後20日內向本院提出上訴狀。
中    華    民    國    99    年    8     月    16    日
                                書 記 官  黃詩傑
附表：
┌──┬────────┬────┬─────────┬─────────┐
│編號│帳號            │本金    │利息              │違約金            │
│    │                │(新臺幣)│                  │                  │
├──┼────────┼────┼─────────┼─────────┤
│ 1  │000-0000-00000-0│44,257元│自民國98年12月10日│自民國99年1月11日 │
│    │信用卡          │        │起至清償日止，按年│起至清償日止，按左│
│    │                │        │息17.99％計算之利 │列利率10％計算之違│
│    │                │        │息                │約金              │
├──┼────────┼────┼─────────┼─────────┤
│ 2  │000-0000-00000-0│36,731元│自民國99年2月10日 │自民國99年3月11日 │
│    │現金卡          │        │起至清償日止，按年│起至清償日止，逾期│
│    │                │        │息12.99％計算之利 │6個月以內者，按左 │
│    │                │        │息                │列利率10％，逾期超│
│    │                │        │                  │過6個月者，按左列 │
│    │                │        │                  │利率20％計算之違約│
│    │                │        │                  │金                │
├──┼────────┼────┼─────────┼─────────┤
│ 3  │000-0000-00000-0│246,689 │自民國98年12月10日│自民國99年1月11日 │
│    │綜合消費放款    │元      │起至清償日止，按年│起至清償日止，逾期│
│    │                │        │息2.78％計算之利息│6個月以內者，按左 │
│    │                │        │                  │列利率10％，逾期超│
│    │                │        │                  │過6個月者，按左列 │
│    │                │        │                  │利率20％計算之違約│
│    │                │        │                  │金                │
└──┴────────┴────┴─────────┴─────────┘

司法院資訊處製作；財團法人民間司法改革基金會備份。
